臺灣高等法院民事判決　　　　　　　　　 99年度上字第477號
上　訴　人　李無惑
被上訴人　　馬春長
訴訟代理人　林明正律師
複代理人　　陳建州律師
　　　　　　陳宏雯律師
　　　　　　林育生律師
上列當事人間塗銷所有權登記等事件，上訴人對中華民國99年2
月26日臺灣臺北地方法院98年度訴字第906號第一審判決提起上
訴，本院於100年1月25日言詞辯論終結，判決如下：
    主      文
上訴駁回。
第二審訴訟費用由上訴人負擔。
    事實及理由
一、本件被上訴人起訴主張：
  (一)位於臺北市○○段○○段555地號土地為被上訴人所有，其上
    建物即臺北市○○區○○段3小段1566建號、門牌號碼臺北
    市○○區○○路578巷8弄6號2樓（下稱系爭房屋），則為被
    上訴人與建商合建而受分配所有，並借用被上訴人之二名女
    兒即訴外人馬麗華、馬麗玉名義共同登記為所有人，應有部
    分各1/2。嗣馬麗玉於民國95年10月24日死亡，由上訴人林
    才森、林慧如、林國華、林品華（下稱林才森等四人、另以
    裁定駁回上訴）繼承取得系爭房屋應有部分各1/8。因馬麗
    玉已死亡，被上訴人遂終止借名登記契約，並另案起訴請求
    林才森等四人返還系爭房屋所有權應有部分，業經判決被上
    訴人勝訴確定（下稱前案）。
  (二)詎林才森等四人在前案繫屬於本院期間，竟於97年4月18日
    以買賣為原因，將渠等就系爭房屋所有權應有部分全部移轉
    登記予上訴人李無惑，顯係為脫產而故意為通謀虛偽買賣，
    其債權行為與物權行為自均屬無效，林才森等四人怠於請求
    李無惑回復原狀，故被上訴人自得依民法第242條規定代位
    林才森等四人行使權利，並依民法第113條、第179條、第
    242 條、第767條規定，先位聲明請求李無惑將系爭房屋所
    有權應有部分1/2之移轉登記塗銷。
  (三)惟若被上訴人先位聲明為無理由，因林才森等四人業將系爭
    房屋所有權應有部分1/2移轉登記予李無惑，則其依前案判
    決對被上訴人所負有之移轉登記義務即陷於給付不能，且係
    可歸責於林才森等四人，自應依民法第226條規定，對被上
    訴人負損害賠償責任。又系爭房屋所有權應有部分1/2之價
    格經鑑定為新台幣（下同）233萬5,997元，故林才森等四人
    即應各賠償被上訴人58萬3,999元（計算式：2,335,997÷4
    ＝583,999）。且前案係於97年11月24日判決確定，則被上
    訴人應得自該日起請求林才森等四人加計法定遲延利息。爰
    先位聲明：李無惑應將系爭房屋所有權應有部分1/2之移轉
    登記塗銷。備位聲明請求：林才森等四人應分別給付被上訴
    人58萬3,999元，及自97年11月24日起至清償日止，按年息
    5%計算之利息等語（原審就先位聲明為被上訴人勝訴之判決
    ，上訴人據此提起上訴）。並答辯聲明：上訴駁回（惟備位
    之訴部分因上訴不合法另以裁定駁回）。
二、上訴人則以：
  (一)本件係由林才森等四人之被繼承人馬麗玉姐妹向銀行貸款
    600萬元後，再借給被上訴人買受系爭房屋，屬於借名登記
    及借貸契約或委任貸款契約之混合契約，因此被上訴人應將
    600萬之1/2即300萬元返還林才森等四人。且縱使馬麗玉與
    被上訴人之間有借名登記契約存在，則類推適用民法關於委
    任契約之規定，林才森等四人上訴人自得請求被上訴人移轉
    系爭房屋所有權應有部分1/2。
  (二)95年10月初，馬麗玉自稱為系爭房屋所有人，向上訴人李無
    惑借款130萬元，並約定如被上訴人同意將相對應基地所有
    權應有部分移轉登記予馬麗玉，馬麗玉與李無惑即就系爭房
    屋所有權應有部分1/2及其基地成立買賣契約；但如被上訴
    人不同意移轉登記，則馬麗玉與李無惑間則成立消費借貸契
    約，李無惑因此先交付現金80萬元予馬麗玉。嗣因馬麗玉於
    95年10月24日死亡，李無惑遂又給付18萬5千多元喪葬費用
    予上訴人林才森等四人。從而林才森等四人移轉系爭房屋所
    有權應有部分1/2登記之行為，係履行渠等繼承馬麗玉之債
    務，並非通謀虛偽意思表示，且李無惑亦因信賴登記而善意
    取得所有權。又系爭房屋應有部分1/2市價僅值約130萬元，
    鑑定報告認定金額過高。另李無惑並非前案判決效力所及。
  (三)又被上訴人曾與林才森等四人協議，由被上訴人給付林才森
    等四人300萬元之同時，林才森等四人即將系爭房屋所有權
    應有部分移轉登記予被上訴人。從而被上訴人之請求若屬有
    據，則上訴人自得行使同時履行抗辯權，即被上訴人於擇一
    給付300萬元及自97年5月3日起至給付時止按年利率5%計算
    之利息予上訴人林慧如、林才森、林國華、林品華或李無惑
    之同時，李無惑應將系爭房屋所有權應有部分1/2移轉登記
    予馬春長或其指定之人等語，資為抗辯。並上訴聲明：(一)原
    判決廢棄。(二)被上訴人在第一審之訴駁回。
三、兩造不爭執之事實：
  (一)被上訴人為馬麗玉之父，林才森為馬麗玉之夫，林慧如、林
    國華、林品華為馬麗玉之子女，有戶籍謄本在卷可稽（見原
    審卷第49、50頁）。
  (二)林才森等四人於97年5月2日將系爭房屋所有權應有部分1/2
    以買賣為原因，移轉登記予上訴人李無惑，有建物登記謄本
    、土地登記申請書及建物買賣所有權移轉契約書影本可證（
    見原審卷第12至16、52頁）。
四、兩造爭執要點為：(一)上訴人李無惑得否主張信賴登記善意取
    得系爭房屋所有權應有部分1/2？(二)被上訴人得否代位請求
    李無惑塗銷就系爭房屋所有權應有部分1/2之移轉登記？(三)
    李無惑得否行使或代位林才森等四人行使同時履行抗辯權？
    茲就兩造爭點及本院得心證理由分述如下：
  (一)上訴人李無惑得否主張信賴登記善意取得系爭房屋所有權應
    有部分1/2？
    1.經查位於臺北市○○段○○段555地號土地為被上訴人所有
      ，其上之系爭房屋係被上訴人與建商等合建而受分配所有
      ，僅借用訴外人馬麗華、馬麗玉之名義登記所有權應有部
      分各1/2，被上訴人為真正所有人。馬麗玉於95年10月24
      日死亡，形式上系爭房屋所有權應有部分1/2由上訴人林
      才森等四人繼承。嗣被上訴人於95年12月5日另案主張系
      爭房屋為其真正所有，僅借名登記予馬麗玉，故基於借名
      登記契約終止後之返還請求權及民法第767條規定，請求
      上訴人林才森等四人移轉系爭房屋所有權應有部分1/2予
      被上訴人。原法院以96年度訴字第1353號判決命林才森等
      四人應將系爭房屋所有權應有部分各1/8（合計為1/2）移
      轉登記予被上訴人，上訴人林才森等四人不服提起上訴，
      嗣經本院以97年度上易字第513號判決駁回上訴確定，有
      上開民事判決及確定證明書影本可證（見原審卷第4至11
      頁）。
    2.李無惑雖辯稱信賴登記善意取得系爭房屋所有權應有部分
      1/2 云云：
      (1)按土地法第43條及98年1月23日修正公布之民法第759條
        之1規定，為不動產善意取得制度，目的在於保護第三
        人，而將登記事項賦予絕對真正公信力，使第三人信賴
        登記而取得權利時，不因登記原因之無效或撤銷而被追
        奪，以維護交易安全。至於所謂「善意」，係指不知不
        動產登記的不正確而言（王澤鑑教授著，民法物權，第
        109頁，2009年7月版參照）。
      (2)上訴人李無惑於原審自陳：伊原本希望同時買系爭房屋
        與基地，但馬麗玉說要回去跟被上訴人商量，另有提到
        被上訴人如不同意出售房屋及土地，馬麗玉要還錢給伊
        ，這樣的關係就變成借貸等語，有言詞辯論筆錄、民事
        爭點整理狀可證（見原審卷第65、152、240頁反面）。
        復於本院陳稱：當時跟馬麗玉約定，如被上訴人願意出
        賣系爭土地應有部分1/2，則馬麗玉將出賣系爭房屋與
        土地所有權應有部分各1/2予李無惑，如被上訴人不願
        意出賣，則李無惑與馬麗玉間之關係為借貸等語，有準
        備程序筆錄可稽（見本院卷第61頁反面）。
      (3)又李無惑所辯：馬麗玉向其借款130萬元，先交付80萬
        元，嗣後又給付喪葬費18萬5,000元予林才森云云（詳
        如後述），並未舉證以實其說，不能認為消費借貸係真
        正。被上訴人主張李無惑與林才森等四人之買賣契約為
        虛偽，且李無惑並非善意第三人等語，即屬有據。則據
        此足證李無惑明知系爭房屋雖登記為馬麗玉名義所有人
        ，但真正所有人為被上訴人，否則馬麗玉逕行移轉系爭
        房屋所有權應有部分予李無惑即可，無須得到被上訴人
        之同意。亦即李無惑顯然明知系爭房屋所有權登記並不
        正確，自無善意可言。故李無惑辯稱：所謂「善意」係
        指取得系爭房屋所有權應有部分1/2云云，並不足採。
  (二)被上訴人得否代位請求上訴人李無惑塗銷就系爭房屋所有權
    應有部分1/2之移轉登記？
    1.經查上訴人李無惑辯稱：曾交付金錢與馬麗玉，雙方並約
      定如得被上訴人之同意，則馬麗玉將出賣系爭房屋與土地
      所有權應有部分各1/2予李無惑；但如被上訴人不同意，
      則李無惑與馬麗玉間之關係為消費借貸。則據此足證李無
      惑與馬麗玉係合意以被上訴人之同意為買賣契約成立之停
      止條件，並以被上訴人之不同意為消費借貸契約成立之停
      止條件。
    2.而被上訴人既已明確表示不同意出賣系爭房地，故李無惑
      與馬麗玉間之消費借貸契約即因停止條件成就而確定有效
      成立，並非買賣契約，因此林才森等四人自亦無繼承買賣
      關係可言。從而林才森等四人明知上情，卻仍於97年5 月
      2日以買賣為原因，移轉系爭房屋所有權應有部分1/2予李
      無惑，即屬虛偽不實，而為通謀虛偽意思表示。至於林才
      森等四人雖稱：李無惑與馬麗玉間之借款契約隱藏買賣契
      約，依民法第87條第2項規定應適用關於買賣之規定云云
      。惟依李無惑與馬麗玉之上開約定所示，係以被上訴人之
      同意或不同意為買賣或消費借貸契約成立之停止條件，買
      賣契約自始未成立，自無被隱藏可言。是林才森等四人此
      部分陳述，並不足採，自不得據為有利於李無惑之認定。
    3.上訴人又辯稱：林才森等四人出售系爭房屋所有權應有部
      分1/2，係為清償馬麗玉對李無惑之借款債務130萬元云云
      。經查李無惑自陳與馬麗玉合意借款金額為130萬元，但
      僅給付98萬5,000元，其中80萬元以現金交付馬麗玉，其
      餘18萬5,000元交付上訴人林才森作為喪葬費等語，有原
      審言詞辯論筆錄、本院準備程序筆錄可稽（見原審卷第
      240頁、本院卷第114頁反面）。惟李無惑並未與馬麗玉訂
      立書面借款契約，且馬麗玉亦未簽立收據，亦為李無惑所
      自陳。而被上訴人否認馬麗玉曾向李無惑借款，且上訴人
      就此亦未舉證以實其說，僅陳稱係以處理不良債權為業，
      時常經手鉅額現金，沒有簽收據或借據是很平常的事云云
      ，則據此不能證明其確曾借款予馬麗玉。此外李無惑所稱
      僅給付80萬元予馬麗玉，並交付喪葬費18萬5,000元予林
      才森，但林才森等四人卻將至少價值逾300萬元之系爭房
      屋所有權應有部分1/2移轉登記予李無惑，其價值顯不相
      當，毫無保障，有違常情。是其所辯，亦屬無據。
    4.從而上訴人間就系爭房屋所有權應有部分1/2之買賣契約
      與移轉登記行為，既均為通謀虛偽意思表示而無效，故林
      才森等四人即得請求李無惑塗銷系爭所有權移轉登記，以
      回復原狀。而被上訴人業因前案確定判決而得請求林才森
      等四人移轉系爭房屋所有權應有部分各1/8、合計1/2，亦
      如前述。則林才森等四人怠於請求李無惑塗銷系爭所有權
      移轉登記，被上訴人為保全其債權，即得以自己之名義代
      位林才森等四人行使權利。是被上訴人之主張，即為可採
      。
  (三)上訴人李無惑得否行使或代位林才森等四人行使同時履行抗
    辯權？
    1.按所謂同時履行之抗辯，乃係基於雙務契約而發生；倘雙
      方之債務，非本於同一之雙務契約而發生，縱令雙方債務
      在事實上有密切之關係，或雙方之債務雖因同一之雙務契
      約而發生，然其一方之給付，與他方之給付，並非立於互
      為對待給付之關係者，均不能發生同時履行之抗辯（最高
      法院59年度台上字第850號判例意旨參照）。
    2.經查林才森等四人與上訴人李無惑之間並無消費借貸關係
      ，則依上說明，被上訴人代位林才森等四人請求李無惑塗
      銷系爭所有權移轉登記，且李無惑對林才森等四人既無債
      權，自無同時履行抗辯可言。李無惑雖又辯稱：被上訴人
      曾與林才森等四人達成協議，由被上訴人給付300萬元後
      ，林才森等四人即將系爭房屋所有權應有部分1/2移轉登
      記予被上訴人云云。惟被上訴人否認有該協議，且李無惑
      就此亦未舉證以實其說。又證人即林才森之母林銀妹業於
      原審到庭結證稱：「原告（即被上訴人）打電話到家裡找
      林才森去原告家裡，要講房子的事情，說要300萬元買回
      去，後來談不好，原告的太太還去公園說要給我們300萬
      元本票，我們還不要」等語，有言詞辯論筆錄可稽（見原
      審卷第187頁反面）。則據此足證被上訴人並未與林才森
      等人達成上開協議，故林才森等人對被上訴人並無300萬
      元之債權，自無同時履行抗辯可言，從而李無惑亦無從代
      位林才森等四人行使同時履行抗辯權。是上訴人此部分所
      辯，均不足採。
  (四)至於被上訴人於前案聲明請求林才森等四人移轉所有權登記
    ，而於本件聲明請求上訴人李無惑塗銷所有權移轉登記，其
    權利保護形式不同，前者為移轉登記，後者為塗銷登記，故
    訴訟標的並不相同。從而李無惑縱使為前案既判力效力所及
    之人，與被上訴人就本件對李無惑之後案請求，尚與民事訴
    訟法第249條第1項第7款規定起訴不合法之規定有間，附此
    敘明。
五、綜上所述，被上訴人依民法第242條規定，代位林才森等四
    人請求上訴人李無惑塗銷系爭所有權移轉登記，為有理由，
    應予准許。原審判決上訴人敗訴，理由雖有不同，但結論並
    無二致。上訴意旨仍執陳詞，求予廢棄改判，為無理由，應
    予駁回上訴。
六、因本件事證已臻明確，兩造其餘主張、陳述及所提之證據，
    經本院審酌後認與判決結果不生影響，爰不逐一論列，併予
    敘明。
七、據上論結，本件上訴為無理由。依民事訴訟法第449條第2項
    、第78條，判決如主文。
中    華    民    國   100    年    2     月    15    日
                    民事第七庭
                        審判長法  官  鄭三源
                              法  官  林玉珮
                              法  官  邱  琦
正本係照原本作成。
如不服本判決，應於收受送達後20日內向本院提出上訴書狀，其
未表明上訴理由者，應於提出上訴後20日內向本院補提理由書狀
（均須按他造當事人之人數附繕本）上訴時應提出委任律師或具
有律師資格之人之委任狀；委任有律師資格者，另應附具律師資
格證書及釋明委任人與受任人有民事訴訟法第466條之1第1項但
書或第2項（詳附註）所定關係之釋明文書影本。如委任律師提
起上訴者，應一併繳納上訴審裁判費。
中    華    民    國   100    年    2     月    16    日
                              書記官  廖艷莉
附註：
民事訴訟法第466條之1（第1項、第2項）：
對於第二審判決上訴，上訴人應委任律師為訴訟代理人。但上訴
人或其他法定代理人具有律師資格者，不在此限。
上訴人之配偶、三親等內之血親、二親等內之姻親，或上訴人為
法人、中央或地方機關時，其所屬專任人員具有律師資格並經法
院認為適當者，亦得為第三審訴訟代理人。